---
title: "Actividad 1 - Generación de reportes con RStudio Cloud"
author: "tu nombre y apellido"
date: "16/9/2020"
output: word_document
---

```{r setup, include=FALSE}
knitr::opts_chunk$set(echo = TRUE)
```

## Reportes con R Markdown

Este es un documento de R Markdown. Markdown es una paquete para creación de documentos HTML, PDF y MS Word, desde R-Studio, usando para ello sintaxis de formato simple. Para obtener más detalles sobre el uso de R Markdown, consulte <http://rmarkdown.rstudio.com>.

Al hacer clic en el botón **Knit**, se generará un documento que incluye tanto el contenido como la salida de cualquier fragmento de código R incrustado dentro del documento. Puede incrustar un fragmento de código R como este:

```{r}
#Creación de un vector de 10 valores aleatorios entre 1 y 20
datos <- runif(10, min = 1, max = 20)

# Estimar promedio
mean(datos)

# Estimar desviación estándar
sd(datos)
```

## Incluir gráficos

Puedes generar un gráfico e insertarlo en el documento, for ejemplo:

```{r, echo=FALSE}
miNombre <-"nombre y apellido" #reemplaza las palabras nombre y apellido con tus nombre completo 
hist(datos, main = paste("Histogram of" , miNombre))
```

Tenga en cuenta que el parámetro `echo = FALSE` se agregó al fragmento de código para evitar la impresión del código R que generó el gráfico.
